【裁判字號】    97,簡上,107
【裁判日期】    981021
【裁判案由】    返還土地等
【裁判全文】
臺灣屏東地方法院民事判決             97年度簡上字第107號
上  訴  人  丙○○
被上訴人    屏東縣南州鄉公所
法定代理人  甲○○
訴訟代理人  乙○○
            丁○○
上列當事人間請求返還土地等事件，上訴人對於中華民國97年11
月20日本院97年度潮簡字第251 號第一審判決提起上訴，本院於
民國98年10月7 日言詞辯論終結，判決如下：
    主  文
上訴及追加之訴均駁回。
第二審及追加之訴之訴訟費用均由上訴人負擔。
    事實及理由
一、按訴訟繫屬中為訴訟標的之法律關係，雖移轉於第三人，於
    訴訟無影響。但第三人如經兩造同意，得聲請代當事人承當
    訴訟，民事訴訟法第254 條第1 項定有明文。此於簡易程序
    亦在適用之列，同法第436 條第2 項亦有明文。查本件坐落
    屏東縣南州鄉○○段816 地號土地（下稱系爭土地）原為邱
    明慧所有，邱明慧依據民法第767 條規定提起本訴，嗣於本
    院審理中將系爭土地賣與承當訴訟人丙○○，並於民國98年
    7 月27日辦理所有權移轉登記完畢，有土地登記謄本在卷足
    憑（見本院卷第85頁），丙○○依法聲明承當本件訴訟，被
    上訴人亦未反對，其承當訴訟依法有據，自得准許，合先敘
    明。
二、上訴人主張：
  (一)原審主張：系爭土地原所有權人邱明慧係於93年7 月14日向
    本院民事執行處拍賣取得所有權，其購買當時拍賣公告係載
    明為空地，實際上亦雜草叢生，購買當時尚不知道系爭土地
    上如附圖所示編號(2)(3)(4)部分面積20.48 平方公尺之土地位
    置下竟有排水溝渠鋪設於上述範圍內（下稱系爭溝渠）。又
    因系爭溝渠鋪設寬度較側邊路面排水溝為大，顯然兼具附近
    居民通行至河邊之用，然系爭土地屬都市計畫住宅區用地，
    系爭溝渠本應沿都市○○道路而設，但被上訴人擅自於系爭
    土地上設置系爭溝渠，已違反依法行政原則，對上訴人而言
    並無公用地役權關係存在，且因拍賣取得系爭土地亦無須繼
    受前手與被上訴人間之使用法律關係。被上訴人無權擅自占
    用系爭土地鋪設，亦未依法徵收取得系爭土地，已損害上訴
    人之權利，被上訴人自93年8 月起無權占用系爭土地迄今共
    計3 年6 月餘，亦受有相當於租金之利益，而系爭土地申報
    地價每平方公尺為新臺幣（下同）1,120 元，乃並請求被上
    訴人應給付按系爭土地申報地價年息10％計算，相當於租金
    之不當得利共計11,760元，而經邱明慧於96年12月7 日以存
    證信函催告被上訴人請求拆除，亦未獲置理，為此爰依民法
    第767 條、179 條規定，請求被上訴人拆除系爭溝渠並交還
    土地，及返還使用系爭土地所受之不當得利等語。
  (二)於本院主張：
  1.按大法官釋字第400 號解釋，既成道路成立公用地役關係，
    首須為不特定之公眾通行所必要，而非僅為通行之便利或省
    時；其次，於公眾通行之初，土地所有權人並無阻止之情事
    ；其三，須經歷之年代久遠而未曾中斷，所謂年代久遠雖不
    必限定其期間，但仍應以時日長久，一般人無復記憶其確實
    之起始，僅能知其梗概（例如始於日據時期、八七水災等）
    為必要。本案縱如被上訴人所陳稱系爭溝渠係於83、84年間
    興建，然距原上訴人邱明慧於93年間取得所有權時亦未達10
    年，距邱明慧以存證信函催告被上訴人返還土地時亦僅約12
    、13年，並無有前開大法官解釋所稱「一般人無後記憶其確
    實之起始，僅能知其梗概」之情形，自不應認有公用地役關
    係。又依最高行政法院45年判字第8 號：「土地成為道路供
    公眾通行，既已歷數十年之久，自應認為已因時效完成而有
    公用地役關係之存在。」。及最高法院84年台上第3488號判
    決：「惟經核計，自六十六年起至犯罪發生之八十年為止，
    先後未逾十六年，能否謂該地已因時效完成而有公用地役關
    係之存在，非無研酌之餘地。」；並最高法院86台上第2622
    號判決意見：「所謂既成道路之公用地役權，需有二十年以
    上之時間，方可取得。」前開判例、判決均係以「已歷數十
    年」、「二十年」為認定公用地役關係之要件，原審判決卻
    以「十數年」作為認定標準，亦與前開最高行政法院判例、
    最高法院判決相違背。
  2.本案經原審於97年9 月24日現場勘驗，參照地籍圖土地筆數
    計算，可能必須使用系爭排水溝之住戶共約20餘戶住家，涵
    蓋區域甚小，就該住戶之排水量而言，當然不可能必須使用
    寬達三米、深達一米半之排水溝，以系爭排水溝之斷面面積
    而言，實已超過一般排水溝之十倍有餘，該地本無須如此寬
    排水溝，況且該社區排水溝均屬一般寬度（約50公分）之排
    水溝，卻在離出水口處不到20公尺之上訴人土地上時頓時變
    為寬達三米之加蓋大水溝，此土地係建築用地，一般建商豈
    會在自己所有建築用地上開闢如此寬之水溝來妨礙自己所有
    土地之利用，此觀之系爭土地於93年間之照片，當時上訴人
    所承買之本案土地四周地上長滿樹木雜草，社區民眾則經由
    本案排水溝處行走通行至河岸邊道路而言，顯然當初被上訴
    人係因為備供兼作通行之用乃加大水溝寬度，而與大法官釋
    字第400 號所述：「首須為不特定之公眾通行所必要，而非
    僅為通行之便利或省時」之見解相違背。更何況以目前該地
    四周雜樹均已剷除，居民通行河岸已無須再利用該排水溝，
    則被上訴人設置如此超大之排水溝自屬無必要。本件上訴人
    提及社區民眾經由本案排水溝處行走通行至河岸邊道路，係
    為說明當初被上訴人係因為設置該涵管係並備供兼作通行之
    用乃加大水溝寬度，而非因社區排水量之需要，原審僅稱該
    地兼作通行係為反射利益，卻對有無必要設如此之寬大水溝
    的必要性置而不論，有判決不備理由之情形。
  3.本案系爭土地係被上訴人於64年6 月25日即已編定之南州鄉
    都市計畫住宅區用地，迄今仍是住宅區用地，又依被上訴人
    於79年12月28日所發布都市計畫書圖，系爭土地區域之排水
    若沿著都市○○道路而行，並無任何窒礙難行之處，且對該
    地居民公益亦可兼顧，被上訴人為該鄉都市計畫擬定機關，
    如此知法違法，不應任其侵害人民私有財權權益。
  4.原審判決引用證人謝良松所言，認原來埋設的位置是兩個大
    涵管併排的，但以經驗法則而言，若原來有兩個大涵管併排
    ，必須在前端有更大的涵箱（至少3 公尺寬以上）才可容納
    連接二個涵管，反觀本案系爭土地現況前端僅是一寬度約50
    公分之水溝，顯見證人所言並不實在，況且當初若真有超過
    2 米寬之涵管，以其直徑來算，深度亦必然有1 米以上，已
    比現有社區排水溝來得深來得寬，豈會有如證人所言無法宣
    洩之情形。又系爭土地屬建築用地，原地主為建商，當時建
    商所蓋房子僅十餘戶，所需排水量並不大，建商豈有會在自
    己建地上設置如此超大之涵管之理，完全大大降低自己所有
    建地之利用價值，凡此種種，顯示證人所言均與經驗法則相
    違背，更何況證人本身係本案涵溝之提議者，其本身亦屬利
    害關係人，有避重就輕之嫌，其所言應不可採，原審據以其
    所言認定事實，亦有違誤。
三、被上訴人則以：
  (一)原審主張：系爭溝渠約83、84年興建，為供大眾使用之排水
    溝，因之前排水溝無法宣洩排水，經當地村長陳情，被上訴
    人應原地主同意才興建完成，且因為是整體區域排水，所以
    溝渠設置會比較寬，是有必要性，系爭溝渠已具有公用地役
    之關係等情置辯。
  (二)於本院主張：
  1.系爭土地原地主已自行施設排水溝，僅因排水量不足，經由
    當時村長陳情才有嗣後之排水溝改建，並非被上訴人惡意任
    意興建，且當初業經原地主同意才興建，已使用十數年之久
    ，非上訴人所言，是為便利蓋房才使用自己的土地設置溝渠
    。
  2.先前勘驗現場時，可知其排水量甚大，且系爭溝渠不僅是上
    訴人所言十幾戶利用排水，而是附近居民均透由此涵管排水
    ，當初設置系爭溝渠之涵管固為建商推銷房屋而建築，而河
    堤出口有兩個涵管，寬度至少不會比現有兩個涵管為窄。另
    依據「溪北村巷道水溝及路面改善工程平面圖全卷」內竣工
    圖的D 段平面圖所示涵管二支，此部分即是被上訴人當初建
    築之部分，另參考水溝的D 段標準橫段面圖，當初確有涵管
    為開放式，被上訴人是85年6 月設計後施工，於同年底完工
    ，乃為明渠，由圖示顯示當初系爭土地之水溝面積寬度即已
    達到2.5 公尺以上等語置辯。
四、上訴人於原審聲明：(一)被上訴人應將上訴人所有系爭土地內
    如原審判決附圖標示斜線部分（即本件判決附圖所示編號(2)
    (3)(4)部分）面積20.48 平方公尺之水泥涵溝拆除，將土地交
    還上訴人；(二)被上訴人應給付上訴人新臺幣（下同）11,760
    元及自起訴狀繕本送達翌日即97年3 月13日起至清償日止，
    按年息5 ％計算之利息。原審判決上訴人全部敗訴，上訴人
    聲明不服，於本院聲明：(一)先位聲明：1.原判決廢棄；2.被
    上訴人應將上訴人所有系爭土地內如附圖所示編號(2)(3)(4)部
    分面積20.48 平方公尺之水泥涵溝拆除，將土地交還上訴人
    ；3.被上訴人應給付上訴人8,028 元及自原審起訴狀繕本送
    達翌日即97年3 月13日起至清償日止，按年息5 ％計算之利
    息。並追加(二)備位聲明：1.原判決廢棄；2.被上訴人應將上
    訴人所有系爭土地內如附圖所示編號(2)及(4)部分面積11.55
    平方公尺之水泥涵溝拆除，將土地交還上訴人。被上訴人於
    原審聲明：原告之訴駁回；於本院聲明：上訴駁回。
五、下列事項為兩造所不爭執事項，復經本院會同兩造勘驗現場
    無誤，製有勘驗筆錄、現況略圖及上訴人提出之土地登記謄
    本、現況照片在卷足憑，並囑託屏東縣東港地政事務所派員
    實施測量，有該事務所98年4 月8 日函附複丈成果圖附卷可
    參（分見原審卷第10頁、第41至42頁、本院卷第44至48頁、
    第51至52頁、第68至70頁、第85頁）。
  (一)坐落屏東縣南州鄉○○段816 地號土地為上訴人所有，現為
    被上訴人在如屏東縣東港地政事務所98年4 月8 日函附複丈
    成果圖即本件判決附圖所示編號(2)(3)(4)部分面積20.48 平方
    公尺之土地上修建有水泥涵溝。
  (二)前項水泥涵溝(2)至(4)部分寬度經現場命測量人員丈量為2.73
    公尺，(3)部分為1.02公尺，水泥涵溝在屏東縣南州鄉溪洲溪
    之河岸口有2支涵管出口做排水之用。
六、兩造爭執事項如下：(一)被上訴人在系爭土地上修築如本判決
    附圖所示編號(2)(3)(4)部分面積20.48 平方公尺水泥涵溝，有
    無合法使用權源？是否構成無權占有？(二)上訴人本件請求除
    去地上物交還土地及返還不當得利有無理由？茲就上述爭執
    事項，分述本院見解如下：
  (一)被上訴人在系爭土地上修築如附圖所示編號(2)(3)(4)部分面積
    20.48 平方公尺之水泥涵溝，有無合法使用權源？是否構成
    無權占有？
  1.按公用地役關係乃私有土地而具有公用物性質之法律關係，
    久為我國法制所承認，此由最高行政法院45年判字第8 號判
    例：「行政主體得依法律規定或以法律行為，對私人之動產
    或不動產取得管理權或他物權，使該項動產或不動產成為他
    有公物，以達行政之目的。此際該私人雖仍保有其所有權，
    但其權利之行使，則應受限制，不得與行政目的相違反。本
    件土地成為道路供公眾通行，既已歷數十年之久，自應認為
    已因時效完成而有公用地役關係之存在。此項道路之土地，
    即已成為他有公物中之公共用物。原告雖仍有其所有權，但
    其所有權之行使應受限制，不得違反供公眾通行之目的。原
    告擅自將已成之道路廢止，改闢為田耕作，被告官署糾正原
    告此項行為，回復原來道路，此項處分，自非違法。」即可
    揭櫫此法律關係之精神。
  2.次按「系爭地既早於日據時期成為道路，供公眾通行數十年
    ，其原有路溝又與道路成為一體，以供排水之用，自應認為
    已因時效完成，而有公用地役關係之存在。被告官署為配合
    農地重劃，利用該路既成側溝，為之疏濬，供重劃區農田排
    水之用，顯未變更原供需役之性質。原告對之雖仍有其所有
    權，但不得違反供公眾使用之目的而行使其權利。被告官署
    所為拒絕原告請求免予使用其土地作為排水溝之原處分，自
    不能謂為違法。」最高行政法院著有57年判字第276 號判例
    可供參考。
  3.再按「所有人，於法令限制之範圍內，得自由使用、收益、
    處分其所有物，並排除他人之干涉。」民法第765 條亦有明
    文。
  4.依上述所引最高行政法院判例意旨及法條規定可知，土地所
    有權人對於所有物之使用、收益、處分，如有法令限制其使
    用、收益及處分時，在該限制範圍，土地所有權人之所有權
    限行使將因而受有限制；其次，依據最高行政法院判例意旨
    可知，行政主體得依法律規定或以法律行為，對私人之動產
    或不動產取得管理權或他物權，使該項動產或不動產成為他
    有公物，以達行政之目的。此際該私人雖仍保有所有權，但
    其權利之行使，則應受限制，不得與行政目的相違反。另就
    私人土地可以因用水關係成立公用地役權，並不限於道路始
    有適用餘地，合先說明。
  5.而查，系爭溝渠被上訴人抗辯其存在時間約在83年、84年之
    間，因原土地所有權人張亨順（業已於95年10月13日死亡，
    見原審卷85頁戶籍謄本）同意始為鋪設以供住戶排水之用等
    情，業經證人謝松良於原審證述：「（對於屏東縣南州鄉○
    里路11巷94號房屋前之排水溝渠何時設置？）確實的日期我
    不清楚，那是十幾年前才設置的。（何時設置？何人設置？
    為何設置？）是鄉公所設置的。因為原先建商也是地主張響
    順（台語）所蓋的房子（溪北村11鄰）所埋設給住戶排廢水
    用，這個涵管、還有水溝是建商所建的，當時溪州溪還沒有
    堤防，如果下大雨溪裡面的水會溢出到住戶家裡面，但是當
    時涵管埋的很低也沒有堤防，當時我是溪北村村長，所以去
    拜託鄉公所將水溝做好一點。（如何弄好一點？）請鄉公所
    將原來的建商埋的涵管拿起來作排水溝，這樣才不會淹水。
    （上開照片上第一張水泥加蓋的寬度約2 米是否為鄉公所後
    來所作的？）是的。（原來有這麼寬嗎？）有的，原來埋的
    位置是兩個大涵管併排的，之後才把大涵管拿起來在原來的
    位置改作水溝的。」等語在卷（見原審卷第76至77頁），依
    據證人謝松良證述可知，系爭土地上現存在之系爭溝渠原為
    屏東縣南州鄉○里路11巷94號房屋鄰近約20戶之住戶，於當
    初購買房屋時，由建商在原址架設涵管以供民生廢水排水之
    用，惟因原有涵管不敷使用，乃由被上訴人基於當地住戶民
    生廢水排水之需，及因防治屏東縣南州鄉溪洲溪溪水暴漲淹
    水影響居民生命安全等公益考量，而將原埋設涵管改建為排
    水溝，並非供被上訴人單純私用可認定為實。且查系爭溝渠
    現在確實仍承接自附近仁里路1 、3 、11巷社區住戶之污水
    排水溝所排污水後，再利用系爭溝渠排入溪洲溪等情，亦經
    原審勘驗現場明確，有勘驗筆錄及現況使用略圖、現況照片
    在卷可稽（見原審卷第116 至119 頁、第135 至139 頁）。
    參以系爭土地、及鄰近系爭土地之790 、791 、792 、79 3
    、794 、795 、801 （已合併於800 地號）、802 、805 、
    806 地號土地於分割前確屬張亨順所有，嗣於80年間分別移
    轉第三人所有等情，有土地登記謄本可稽（分見原審卷第61
    頁、第89至111 頁），堪信系爭溝渠確係於80年間由原地主
    張亨順提供土地興建而供上開仁里路1 、3 、11巷社區數十
    戶居民排水使用，當時之原土地所有權人張亨順已經默示同
    意提供系爭土地上之系爭溝渠做排水使用之公物，雖嗣後經
    由證人謝良松陳情而由被上訴人更改埋設深度，然系爭溝渠
    使用之位置、提供公眾排水之功能均未曾中斷，系爭溝渠做
    為公物使用之性質尚未經廢止，則上訴人關於系爭溝渠部分
    之土地所有權應受限制至為明確。
  6.至上訴人另主張系爭溝渠鋪設寬度較側邊路面排水溝為大，
    顯然兼具附近居民通行至河邊之用，並無必要，故備位聲明
    主張如附圖所示編號(2)及(4)位置之水泥涵溝應無鋪設必要云
    云，惟查系爭溝渠鋪設寬度，於被上訴人整建前，原地主張
    亨順係設置兩個併排大涵管，嗣因埋設深度不足，而由被上
    訴人重新按原涵管寬度施作系爭溝渠，有證人謝良松前開證
    詞可憑（見原審卷41頁），且有被上訴人提出之屏東縣南州
    鄉○○村巷道○○○路面改善工程竣工圖在卷可稽（見本院
    卷第74至75頁），被上訴人為當地居民民生廢水排放之用及
    防治避免溪洲溪淹水影響當地民生命安全考量，而將原有設
    置之涵管寬度予以整建成現況，核無不當，至鄰近居民利用
    系爭溝渠之水泥蓋板通行或停車，均為使用系爭溝渠之反射
    利益，並不影響系爭溝渠供公眾排水之使用目的；又上訴人
    主張系爭溝渠應沿都市○○道路而設部分，自應由行政機關
    於都市計畫區內辦理污水處理等公共設施建設之際，以徵收
    補償或遷建方式檢討改善，但於行政機關辦理徵收補償或遷
    建之前，亦不影響系爭溝渠已成立他有公物之關係。
  7.綜上，可見原土地所有權人業與被上訴人間因默示合意而就
    系爭溝渠所坐落土地同意作為公物之用，以系爭溝渠並非僅
    被上訴人單獨使用，而是供鄰近之居民排水使用，行政主體
    之被上訴人乃因與原土地所有權人間之合意，而對系爭溝渠
    取得管理權或他物權，使系爭溝渠成為他有公物，以達民生
    用水排水之行政之目的，故被上訴人修築系爭溝渠乃有合法
    權源而非無權占用甚為明確，上訴人主張被上訴人無權占用
    系爭溝渠之土地云云，即無可採。從而上訴人依據民法第
    767 條訴請被上訴人如先位聲明之2.所示，請求將如附圖所
    示(2)(3)(4)部分面積20.48 平方公尺之水泥涵溝拆除，及如追
    加備位聲明請求將附圖所示(2)及(4)部分面積11.55 平方公尺
    水泥涵溝拆除，將占用土地交還上訴人，自屬無據，原審據
    而駁回其先位請求，於法並無違誤；至備位聲明之請求本院
    審酌上訴人之追加備位聲明依法亦無理由，應併予駁回之。
  (二)承上所述，系爭溝渠既已供公眾排水使用，迄今且有十數年
    ，而有他有公物關係存在，自無成立私法上不當得利之問題
    ，上訴人請求被上訴人應給付使用系爭溝渠之不當得利金額
    8,028 元（上訴人原審請求給付11,760元，經原審判決駁回
    ，上訴人於上訴聲明減縮請求給付8,028 元）於法無據，應
    予駁回，原審據此而為駁回判決，於法並無違誤。至上訴人
    因系爭溝渠之土地因無從自由使用收益，屬於特別犧牲其財
    產上之利益，是否應由國家依法編列預算辦理徵收補償，或
    另經兩造合意廢止系爭溝渠之他有公物關係，均屬於公法上
    之權利義務關係，附此敘明。
七、綜上，系爭溝渠既已供公眾使用十數年以上，且有維持公益
    使用之必要，已成立他有公物使用關係，上訴人就系爭溝渠
    土地之使用、收益，即應受限制，故其依據所有物返還請求
    權、不當得利請求權，所為如先位聲明2.及3.之請求部分，
    原審認定為無理由，據此而均為駁回判決，於法並無違誤，
    上訴意旨求予廢棄，為無理由，上訴應予駁回；至上訴人追
    加備位聲明之請求，本院審酌亦認備位聲明於法無據，為無
    理由，應併予駁回之。
八、本件事證已臻明確，兩造其餘攻擊防禦方法及舉證，核與判
    決結果無影響，不另論列，併此敘明。
據上論結，本件上訴為無理由，依民事訴訟法第436 條之1 第3
項、第449 條第1 項、第78條，判決如主文。
中    華    民    國    98    年    10    月    21    日
                  民事第一庭    審判長法  官  孫國禎
                                      法  官  張以岳
                                      法  官  潘  快
以上正本係照原本作成。
本判決不得上訴。
                                      書記官  黃麗燕
中    華    民    國    98    年    10    月    22    日


司法院資訊處製作；財團法人民間司法改革基金會備份。
